【裁判字號】    98,上訴,1867
【裁判日期】    980617
【裁判案由】    毒品危害防制條例
【裁判全文】
臺灣高等法院刑事判決                98年度上訴字第1867號
上  訴  人
即  被  告  甲○○
上列上訴人因違反毒品危害防制條例案件，不服台灣桃園地方法
院97年度審訴字第914號，中華民國98年3月27日第一審判決（起
訴案號：台灣桃園地方法院檢察署97年度毒偵字第668號），提
起上訴，本院判決如下：
    主  文
上訴駁回。
    事  實
一、甲○○曾於民國（下同）90年間因施用毒品案件，經原審法
    院以90年度毒聲字第4641號裁定送觀察、勒戒，因認無繼續
    施用毒品之傾向，於91年5月3日執行完畢釋放出所，經臺灣
    桃園地方法院檢察署檢察官以90年度毒偵字第3558號為不起
    訴處分確定在案；復於前開觀察、勒戒執行完畢釋放後5年
    內即95年10月7日因施用第1級毒品案件，經原審法院以95年
    度訴字第2564號判決判處有期徒刑6月確定，再經原審法院
    以96年度聲減字第8769號裁定減為有期徒刑3月，於96年11
    月23日易科罰金執行完畢（於本案構成累犯）。
二、詎甲○○仍不知戒絕，復於上開有期徒刑執行完畢後5年內
    ，基於施用第1級毒品之犯意，於97年1月25日晚間6時20分
    許為警採尿時起回溯26小時內某時，在不詳處所，以不詳方
    式，施用第1級毒品海洛因1次。嗣於97年1月25日下午3時許
    ，在桃園縣大園鄉溪海村下溪洲子8號其住處，為警拘提到
    案。
三、案經新竹市警察局移請臺灣桃園地方法院檢察署檢察官偵查
    起訴。
    理  由
壹、程序部分：
    本件認定事實所引用之臺灣尖端先進生技醫藥股份有限公司
    濫用藥物檢驗報告及新竹市警察局辦理煙毒、麻醉藥品案尿
    液送驗受檢人真實姓名代號對照表暨送驗登記簿等之卷證資
    料，並無證據證明係公務員違背法定程序所取得，被告於審
    判程序中復未於言詞辯論終結前表示異議，且卷內之文書證
    據，亦無刑事訴訟法第159條之4之顯有不可信之情況與不得
    作為證據之情形，則依刑事訴訟法第159條之5之規定，本件
    認定事實所引用之所有文書證據，均有證據能力，合先敘明
    。
貳、實體部分；
一、訊據被告甲○○固承認於前開時地為新竹市警察局刑警大隊
    員警採尿之事實，惟矢口否認有施用第1級毒品海洛因犯行
    ，辯稱：其曾自96年4月11日起迄97年3月7日止持續在桃園
    榮民醫院服用美沙冬治療，且遭警查獲前，亦曾服用抗憂鬱
    症藥物，恐因此導致尿液檢出嗎啡類陽性反應云云。經查：
  (一)被告於獲案時經警採集其尿液送請台灣尖端先進生技醫藥股
    份有限公司以酵素免疫分析法（EIA）初步檢驗，再以氣相
    層析質譜儀分析法（GC/MS）為確認檢驗結果，確呈嗎啡類
    陽性反應，有該公司97年10月17日濫用藥物檢驗報告、新竹
    市警察局辦理煙毒及麻醉藥品案尿液送驗受檢人真實姓名代
    號對照表暨送驗登記簿各1份在卷為憑（見偵查卷第36頁至
    第38頁）
  (二)按海洛因經注射入人體後，約百分之80於24小時內自尿中排
    出，一般而言，尿液中能否驗出嗎啡陽性與其投與量、投與
    途徑、採尿時間、個人體質及檢驗方法之靈敏度有關，國外
    曾有文獻報導注射6毫克之海洛因鹽酸鹽，其代謝物嗎啡之
    平均可檢出時限約為26小時，且以氣相層析質譜分析法作藥
    物及其代謝產物之定性及定量分析檢驗者，幾乎不會有偽陽
    性反應產生，亦即如尿液中未含有煙毒之反應者，即不可能
    產生因藥物所引起之偽陽性反應，是依前開鑑驗報告，被告
    於97年1月25日晚間6時20分許為警查獲採尿時起回溯26小時
    內某時，有施用第1級毒品海洛因犯行，殆無疑義。
  (三)被告固以前開情詞置辯，惟查：被告自96年4月11日起迄97
    年3月7日持續在桃園榮民醫院服用美沙冬治療之事實，固有
    行政院國軍退除役官兵輔導委員會桃園榮民醫院97年11月10
    日桃醫醫字第0970007223號函及後附美沙冬替代療法門診就
    醫紀錄相關資料、行政院國軍退除役官兵輔導委員會桃園榮
    民醫院97年11月20日桃醫醫字第0970007652號函及後附檢驗
    報告紀錄相關資料在卷可稽，惟原審函詢桃園榮民醫院查明
    該院於被告接受美沙冬替代療法時，是否為被告開立含有第
    1級毒品海洛因或鴉片成分之藥物，據覆稱：該院於被告上
    開治療期間內，精神科醫師從未開立鴉片類藥物（海洛因屬
    鴉片類）給予被告，有行政院國軍退除役官兵輔導委員會桃
    園榮民醫院98年2月20日桃醫醫字第0980000926號函1紙在卷
    足憑（見原審卷第88頁）。又關於接受「美沙冬療法」者之
    尿液是否可能檢測出可待因及嗎啡陽性反應一節，亦經行政
    院衛生署管制藥品管理局97年7月9日管檢字第0970006639
    號函覆稱：依據「Clarke'sAnalysis of Drugsand Poisons
    」一書第三版記述，服用美沙冬後，主要代謝物為美沙冬原
    態... 等成分。美沙冬不含嗎啡或可代謝成嗎啡之成分，故
    服用美沙冬製劑後，其尿液以氣相層析質譜儀法檢驗法檢驗
    ，不致檢出嗎啡陽性反應。」。再者，依行政院衛生署92年
    12月24日公告之「濫用藥物尿液檢驗作業準則」規定，送驗
    尿液先以免疫分析法進行初步檢驗，初步檢驗結果在闕值以
    上或有疑義之尿液檢體，應再以「氣相層析質譜分析法」進
    行確認檢驗，確認檢驗結果在闕值以上者，應判定為陽性。
    因此確認檢驗使用的方法是整個濫用藥物檢驗之關鍵，氣相
    層析質譜分析法係將樣品注入氣相層析儀內利用層析管柱將
    待測物質分離，再以質譜儀檢測，其特性為以分析物質量為
    依據，不同化合物其質量或化學結構不同將形成特異之斷裂
    碎片離子，可藉以鑑別區分出待測物，具有高靈敏度及高專
    一性，為目前世界各國刑事鑑識及法醫毒物單位使用於例行
    性檢測一般毒藥物之方式，其定性定量效果良好而具有法庭
    證據能力，亦有法務部法醫研究所97年7月24日法醫毒字第
    0970003527號函、97年8月19日法醫毒字第0970003918號函
    及所附文獻資料各1份在卷可參，足見以氣相層析質譜分析
    法作藥物及其代謝產物之定性及定量分析檢驗者，幾乎不會
    有偽陽性反應產生，亦即如尿液中未含有煙毒之反應者，即
    不可能產生因接受「美沙冬療法」或服用抗憂鬱症藥物所引
    起之偽陽性反應。況被告尿液經送請前開公司檢驗結果，其
    中嗎啡濃度達高1690ng/ml，遠超過衛生署公告判斷值300ng
    /ml，有該公司濫用藥物尿液檢驗報告可參，足見被告施用
    第1級毒品海洛因濃度甚高，已非因接受「美沙冬療法」或
    服用抗憂鬱症藥物所致，被告前開所辯，無非卸責之詞，不
    足採信。
  (四)按毒品危害防制條例於92年7月9日修正公布，自93年1月9日
    施行，其中第20條、第23條將施用毒品之刑事處遇程序，區
    分為「初犯」及「5年內再犯」、「5年後再犯」。依其立法
    理由之說明：「初犯」，經觀察、勒戒或強制戒治後，應為
    不起訴處分或不付審理之裁定；經觀察、勒戒或強制戒治執
    行完畢釋放後，「5年內再犯」者，因其再犯率甚高，原實
    施之觀察、勒戒及強制戒治既已無法收其實效，爰依法追訴
    或裁定交付審理。至於經觀察、勒戒或強制戒治執行完畢釋
    放後，「5年後再犯」者，前所實施之觀察、勒戒或強制戒
    治已足以遮斷其施用毒品之毒癮，為期自新及協助其斷除毒
    癮，仍適用「初犯」規定，先經觀察、勒戒或強制戒治之程
    序。從而依修正後之規定，僅限於「初犯」及「5年後再犯
    」二種情形，始應先經觀察、勒戒或強制戒治程序。倘被告
    於5年內已再犯，經依法追訴處罰，縱其第3次（或第3次以
    上）再度施用毒品之時間，在初犯經觀察、勒戒或強制戒治
    執行完畢釋放5年以後，已不合於「5年後再犯」之規定，且
    因已於「5年內再犯」，顯見其再犯率甚高，原實施觀察、
    勒戒或強制戒治，已無法收其實效，即應依該條例第10條處
    罰（最高法院95年度第7次刑事庭會議決議參照）。查被告
    曾90年間因施用毒品案件，經原審法院以90年度毒聲字第46
    41號裁定送觀察、勒戒，因認無繼續施用毒品之傾向，於91
    年5月3日執行完畢釋放出所，經臺灣桃園地方法院檢察署檢
    察官以90年度毒偵字第3558號為不起訴處分確定在案；復於
    前開觀察、勒戒執行完畢釋放後5年內即於95年10月7日因施
    用第1級毒品案件，經原審法院以95年度訴字第2564號判決
    判處有期徒刑6月確定，嗣原審法院以96年度聲減字第8769
    號裁定減為有期徒刑3月，於96年11月23日易科罰金執行完
    畢，有本院被告前案紀錄表在卷為憑，被告於97年1月25日
    晚間6時20分許為警查獲採尿時起回溯26小時內某時，再犯
    施用第1級毒品海洛因之犯行，雖距前次強制戒治執行完畢
    後已逾5年，惟其於初犯後，於95年間再犯施用毒品，揆諸
    上開說明，已屬「5年內再犯」，自無再經觀察、勒戒及強
    制戒治之必要，應逕依毒品危害防制條例第23條第2項之規
    定論罪科刑。
  (五)被告雖請求鑑定其服用之抗憂鬱症藥品成分，用以查明是否
    可能產生偽陽性反應，惟被告事證已臻明確，且以EIA 酵素
    免疫分析法及GC／MS氣相層析質譜儀分析法進行檢驗，並無
    偽陽性反應產生之可能，有如前述，被告請求鑑定其服用之
    抗憂鬱症藥品成分，自無必要，附此敘明。
二、按海洛因係毒品危害防制條例第2條第2項第1款規定之第1級
    毒品，不得非法持有、施用。核被告所為，係犯毒品危害防
    制條例第10條第1項之施用第1級毒品罪。其施用毒品前持有
    第1級毒品之低度行為，為施用之高度行為所吸收，不另論
    罪。查被告有事實欄所載前案執行完畢情形，有本院被告前
    案紀錄表1份在卷可查，於5年內故意再犯有期徒刑以上之本
    罪，為累犯，應依法加重其刑。
三、原審同此認定，因依毒品危害防制條例第10條第1項，刑法
    第11條前段、第47條第1項各規定，於審酌被告曾因施用毒
    品，經法院裁定觀察勒戒或論罪科刑，仍不知戒絕，再次施
    用毒品，情節非輕，惟念其犯所犯施用毒品犯行乃戕害自己
    身心健康，並未危及他人等一切情狀，量處有期徒刑11月。
    核其認事用法，俱無違誤，量刑亦甚允洽。被告上訴意旨，
    否認犯罪，尚無足取，至被告於本院審理時固請求從輕量刑
    但按量刑之輕重，係屬事實審法院得依職權自由裁量之事項
    ，苟已斟酌刑法第57條各款所列情狀，而未逾越法定刑度，
    不得遽指為違法。查原判決就被告犯罪情節，已在事實欄明
    白認定及於理由欄詳加論斷，並敘明審酌被告上開犯罪之一
    切情狀，量處有期徒刑11月，就刑罰裁量職權之行使，並未
    逾越法律規定之範圍，並無濫用權限之情形，自屬適法，自
    無從輕量刑之餘地。本件上訴，為無理由，應予駁回。
據上論斷，應依刑事訴訟法第368條，判決如主文。
本案經檢察官王壬貴到庭執行職務。
中    華    民    國    98    年    6     月    17    日
                  刑事第十七庭  審判長法  官  趙功恆
                                      法  官  陳憲裕
                                      法  官  高明哲
以上正本證明與原本無異。
如不服本判決，應於收受送達後10日內向本院提出上訴書狀，其
未敘述上訴之理由者並得於提起上訴後10日內向本院補提理由書
（均須按他造當事人之人數附繕本）「切勿逕送上級法院」。
                                      書記官  梁淑時
中    華    民    國    98    年    6     月    18    日
附錄：本案論罪科刑法條全文
毒品危害防制條例第10條規定：
施用第一級毒品者，處6 月以上5 年以下有期徒刑。
施用第二級毒品者，處3 年以下有期徒刑。


司法院資訊處製作；財團法人民間司法改革基金會備份。
